【裁判字號】    98,行商訴,77
【裁判日期】    980924
【裁判案由】    商標註冊
【裁判全文】
智慧財產法院行政判決
                                    98年度行商訴字第77號
                                    98年9月3日辯論終結
原      告  甲○○
被      告  經濟部智慧財產局
代  表  人  乙○○（局長）
訴訟代理人  丙○○
上列當事人間因商標註冊事件，原告不服經濟部中華民國98年2
月24日經訴字第09806106540 號、經訴字第09806106550 號、經
訴字第09806125780 號訴願決定，提起行政訴訟。本院判決如下
：
    主  文
原告之訴駁回。
訴訟費用由原告負擔。
    事實及理由
一、事實概要
    緣原告前於96年10月5 日以「表演式銷售Dramatic Selling
    及圖」商標，指定使用於商標法施行細則第13條所定商品及
    服務分類表第35類之企業買受之仲介及有關之諮詢顧問等服
    務、第41類之書刊之出版等服務，向被告申請註冊。案經其
    審查，於97年10月22日以（97）智商0300字第097907549900
    號商標核准審定書准予註冊，惟依職權認定其商標圖樣中「
    Dramatic Selling、未經設計之表演式銷售」不在專用之列
    。嗣於97年1 月17日以「秀場ShowTime」商標，指定使用於
    商標法施行細則第13條所定商品及服務分類表第35類之企業
    買受之仲介及有關之諮詢顧問等服務、第41類之書刊之出版
    等服務，向被告申請註冊。案經其審查，於97年11月24日以
    （97）智商0482字第09790841370 號、（97）智商0482字第
    09790841380 號商標核准審定書准予註冊，惟依職權認定其
    商標圖樣中「未經設計之『秀場ShowTime』」不在專用之列
    。原告對上述三審定中認定其商標圖樣中「Dramatic Selli
    ng、未經設計之表演式銷售」及「未經設計之『秀場ShowTi
    me』」不在專用之列部分不服，提起訴願，前者「Dramatic
    Selling 、未經設計之表演式銷售」部分因已逾訴願期間經
    遭訴願不受理，後者均經遭決定駁回，遂向本院提起行政訴
    訟。
二、原告主張：
  (一)原告於2002年自創全球品牌「思圖組織行為研究中心-Train
    ing Works Out International 」、「五大研究中心- 以表
    演與思考為主軸」( 業務行為研究中心／客服行為研究中心
    ／領導行為研究中心／思考力研究中心／表演行為學院) ，
    每年投入百萬成本研發與行銷；各企業界之領先者均為長期
    客戶並對其公司之特色極為清楚與肯定，包含：台積電、宏
    碁、HP、太平洋百貨、VOLVO 、信義房屋、遊戲橘子、遠傳
    電信、和欣客運、中國時報、訊聯臍帶血銀行、大潤發及政
    府相關單位( 公務人員發展中心、高雄市政府、外貿協會、
    國防部、中華經濟研究院) ，並曾於97年9 月2 日獲邀至經
    濟部演講—表演式形象學，深獲好評。
  (二)思考式與表演式皆為全球首創之訓練方法，並獲得各大企業
    講師滿意度最高分( 曾連續9 場次獲得台積電平均100 分滿
    意度之唯一殊榮) ，已形成市場高度之識別性；許多知名企
    業均主動接洽此2 項訓練規劃( 如TSMC、HP、VOLVO 、佐丹
    奴、周大福珠寶、國防部、中華經濟研究院、和欣客運、中
    國時報、訊聯臍帶血銀行、大潤發等) ，客戶始終會說：「
    思考式與表演式怎麼都是思圖的！」。故依商標法第23條第
    4 項之規定，即已取得「後天識別性」。
  (三)因產品特殊與品牌定位，思圖主要鎖定全球金字塔頂端之科
    技業及服務業，因其訓練規劃人員均上網搜尋課程之關鍵字
    ，以致思圖之行銷相關之訓練網站(104與亞太教育訓練網)
    ，任何時間上網搜尋思考式或表演式，思圖總是占有大多版
    面，除了出現機率最高，亦是開課數最高之單位，產品名稱
    之識別性自然明確。
  (四)表演式之創新理念為：訓練標的加表演等於行為展現( 加入
    劇場之元素) 相關延伸課程已達100 項以上(參http://www.
    obcenter.com.tw/shopping/sales.htm網站) ，表演式銷售
    Dramatic Selling即為表現識別之獨創性( 將劇場與銷售創
    意組合、全球首創) ，同業使用之難度極高，自然限制了使
    用的普及性。本表演式課程與一般抄襲者最大差異在於其全
    球T.W.O.系統研發方式與過程極為嚴謹，包含5 大訓練效益
    模型：AIM 、FACE、TOP 、ACTS、CAB 等，分別依照3 大表
    演情境、7 項初階表演力、10數項進階表演力，「秀場Show
    Time」以非說明性與跨領域之創意表彰識別之獨創性( 將劇
    場與組織行為創意組合) 與暗示性( 消費者需相當推理方能
    領會商標與商品之關連性) ，為全球首創，且幾乎無同業使
    用，並未影響同業競爭之公平性，更無「說明性」。被告審
    查人員所言「非相關產業不得併用、坊間已有普遍使用之實
    」，已明顯有違商標之創意精神，而被告已通過之申請案號
    000000000-秀場、申請案號000000000-雪花秀、申請案號00
    0000000-A 波等商標，與本案屬完全相同文字與形式之申請
    ，確因不同審查人員之標準，而有不同之裁決，顯然自相矛
    盾，有違審查一致性之原則。
  (五)並聲明求為判決撤銷訴願決定及原處分關於認定系爭商標圖
    樣中「Dramatic Selling、未經設計之表演式銷售」及「未
    經設計之『秀場ShowTime』」不在專用之列部分，並命被告
    就該部分應為准予註冊之審定。
三、被告則以：
  (一)註冊第01348740號、註冊第01348860號商標部分：
  1.上開「秀場SHOWTIME」商標，其中未經設計之「秀場SHOWTI
    ME」，乃泛指「供現場公開歌舞表演的場所」及「節目播放
    時間」，在坊間已有普遍使用之事實，原告以之作為商標圖
    樣，分別指定使用於企業買受之仲介及有關之諮詢顧問等服
    務，及書刊之出版等服務，予人之印象，僅為一種表演、講
    演場所或時間之普通描述用語，不足以使商品或服務之相關
    消費者認識其為表彰商品或服務之標識，並得藉以與他人商
    品或服務相區別，應不具識別性。
  2.原告雖訴稱「秀場SHOWTIME」為其獨創性之商標，惟其所檢
    附之光碟資料，僅揭示有關思圖組織行為課程及機構之介紹
    ，並無本案商標之使用態樣，或已取得識別性之證據資料以
    供參酌，自不得據以主張有商標法第23條第4 項之適用。至
    所舉核准案例，其中註冊第739974號「秀場」商標，其商標
    權業已期滿消滅，而其餘商標則因圖樣各異，案情不同，尚
    難比附援引，執為本件商標亦應核准註冊之論據。
  3.又按「商標包含說明性或不具識別性之文字、圖形、記號、
    顏色或立體形狀，若刪除該部分則失其商標之完整性，而經
    申請人聲明該部分不在專用之列者，得以該商標申請註冊」
    ，為商標法第19條所明定。故其適用係指商標圖樣整體具識
    別性，而其圖樣中包含說明性或不具識別性之文字或圖形者
    ，為避免因該部分致不准註冊，或註冊後就該部分單獨主張
    權利而產生爭議，得經申請人聲明該部分不與商標圖樣分離
    單獨請求專用（被告公告之「聲明不專用」審查要點二參照
    ）。本案於97年8 月14日以（97）慧商0482字第0979057994
    0 號核駁理由先行通知書、（97）慧商0482字第0979057995
    0 號核駁理由先行通知書，通知未經設計之「秀場SHOWTIME
    」有首揭法條規定之適用，應不得主張專用，惟原告逾期未
    申覆意見，俟後被告依90年8 月28日所公告之「依職權審查
    應聲明不專用規定事項之處理原則」第3 點，於97年11月24
    日發核准審定書，並依職權於審定書中附註商標圖樣中「未
    經設計之『秀場SHOWTIME』」不在專用之列，是被告之核准
    處分並無不合。
  (二)「表演式銷售 Dramatic Selling及圖」商標部分：
  1.本件原告申請註冊之「表演式銷售Dramatic Selling及圖」
    商標，其中未經設計之中文「表演式銷售」及外文「Dramat
    ic Selling」，依據原告所提供課程內容資料及經由奇摩網
    站搜尋結果，「表演式銷售Dramatic Selling」乃一種教學
    技巧訓練方式及行銷手法，在坊間已有普遍使用之事實，原
    告以之作為商標圖樣，指定使用於企業買收之仲介及有關之
    諮詢顧問等服務，自屬商標法第23條第1 項第2 款服務內容
    之說明。
  2.又原告雖主張表演式為其首創之訓練方法，惟有關該訓練內
    容，並不屬於商標法之保護範疇，且其使用資料中，「表演
    式銷售Dramatic Selling」僅作為課程內容標示，非商標使
    用態樣，自不得據以主張有商標法第23條第4 項之適用。
  3.本案於97年6 月20日以（97）慧商0300字第09790425190 號
    核駁理由先行通知書，通知未經設計之「表演式銷售」及「
    Dramatic Selling」有首揭法條規定之適用，應不得主張專
    用，原告逾期未申覆意見，嗣於97年10月22日發核准審定書
    ，並依職權於審定書中附註商標圖樣中「Dramatic Selling
    、未經設計之『表演式銷售』」不在專用之列，是被告之核
    准處分並無不合。
  (三)並聲明求為判決駁回原告之訴。
四、經查：
  (一)按「商標得以文字、圖形、記號、顏色、聲音、立體形狀或
    其聯合式所組成。前項商標，應足以使商品或服務之相關消
    費者認識其為表彰商品或服務之標識，並得藉以與他人之商
    品或服務相區別。」而「... 有不符合第5 條第2 項規定之
    情形，如經申請人使用且在交易上已成為申請人商品或服務
    之識別標識者，不適用之。」復為同法第23條第4 項所明定
    。又「商標包含說明性或不具識別性之文字、圖形、記號、
    顏色或立體形狀，若刪除該部分則失其商標之完整性，而經
    申請人聲明該部分不在專用之列者，得以該商標申請註冊。
    」商標法第19條另定有明文。且依經濟部93年4 月28日修正
    發布之聲明不專用審查要點第7 點規定：「商標圖樣由說明
    性或不具識別性之文字組合而成，若其整體文字經獨特設計
    ，或為特殊排列，或運用錯誤語法（包括拼音錯誤或錯別字
    方式）而具有識別性者，則未經設計的文字或正確的文字或
    文義部分仍應聲明不專用。」而被告於90年8 月28日（90）
    智商980 字第09050000550 號公告之依職權審查應聲明不專
    用規定事項之處理原則，其公告事項一、則已明示「商標圖
    樣中包含說明性或不具特別顯著性之文字或圖形者，除得由
    申請人依商標法施行細則第28條（按即現行商標法第19條）
    規定聲明該部分不專用外，已公示之案例或顯無疑義者，自
    本公告之日起，申請人未聲明不專用之案件，商標審查人員
    得依職權認定商標圖樣不專用之部分，並於商標公告上公告
    不專用之意旨及範圍。」
  (二)註冊第01348740號、註冊第01348860號商標（即被告97年11
    月24日（97）智商0482字第09790841370 號、（97）智商04
    82字第09790841380 號商標核准審定書）部分：
  1.本件原告申請註冊之「秀場ShowTime」商標圖樣，係由經設
    計之中文「秀場」、外文「ShowTime」及一身著西裝舉著雙
    手作表演狀之男士圖組合而成。其中，中文「秀場」係指「
    供現場公開歌舞表演的場所」（此有網站下載之教育部國語
    推行委員會編纂「重編國語辭典修訂本」附卷可稽），乃一
    般習知習用之場所名稱，而外文「ShowTime」則為「節目播
    放時間」之意，亦為一般常見之用語，在坊間已有普遍使用
    之事實。是以，本件商標圖樣中之「秀場ShowTime」固經設
    計，惟因其中外文「秀場」及「ShowTime」之文字本身具有
    上述意涵，倘排除其圖形化設計之部分，而就單純未經設計
    之「秀場ShowTime」文字本身以觀，以該等文字作為商標圖
    樣，指定使用於企業買受之仲介及有關之諮詢顧問等服務，
    相關消費者實多僅會將之視為一種表演、講演場所或時間之
    普通描述用語，尚難認識其為表彰服務之標識，並得藉以與
    他人之商品或服務相區別，不具識別性，而有不符商標法第
    5 條第2 項規定之情事，該等文字自不得由原告取得專用權
    而排除他人之使用。是依商標法第23條第1 項第1 款規定，
    本件商標因包含前揭不具識別性之文字，除依同法第19條及
    聲明不專用審查要點第7 點規定，聲明該部分（未經設計之
    「秀場ShowTime」文字）不在專用之列外，依法原不得註冊
    。
  2.雖然系爭二商標圖樣上「秀場」、「ShowTime」等文字業經
    設計並與圖形結合，例如「秀」字之左下角即繪製成男士圖
    之右腳並穿入「S 」之中，使其圖樣整體具有識別性。惟如
    前述，本件商標圖樣中包含不具識別性之「秀場」、「Show
    Time」等文字，不符商標法第5 條第2 項之規定，該等文字
    自不得由原告取得專用權而排除他人之使用，復審酌本件商
    標圖樣係由該等文字與圖形結合之整體設計，若刪除該部分
    文字則失其商標之完整性。因此，為避免因該部分致本件商
    標不准註冊，或註冊後商標權人就該部分單獨主張權利而產
    生爭議，自應依商標法第19條及聲明不專用審查要點第2 、
    7 點等規定，聲明該部分（未經設計之「秀場ShowTime」）
    不在專用之列；否則，被告即應依商標法第23條第1 項第1
    款規定，為核駁之處分。前揭情事業經被告於97年8 月14日
    以（97）慧商0482字第09790579940 號、（97）慧商0482字
    第09790579950 號核駁理由先行通知書通知原告，請其提出
    相關說明，或聲明本件商標圖樣中之「未經設計之『秀場Sh
    owTime』」不在專用之列，然原告逾期並未提出說明或聲明
    不專用。被告為避免因該部分不具識別性之文字，致本件商
    標不准註冊，乃依首揭法條規定及公告意旨，逕依職權認定
    本件商標圖樣中之「未經設計之『秀場ShowTime』」不在專
    用之列，並為本件商標核准註冊之審定，經核並無不合。
  3.另原告雖主張本件商標應有商標法第23條第4 項規定之適用
    ，其圖樣中未經設計之「秀場ShowTime」亦應受商標法之保
    護云云。惟其僅檢附光碟片1 張供參，且該光碟片之內容係
    有關「思圖網站資料」，亦僅揭示有思圖組織行為－課程總
    表及機構介紹、Google搜尋之表演式、表演式銷售、表演行
    為、思考式溝通及其個人採訪內容等資料（見本院審理筆錄
    第二頁），並未見本件「秀場ShowTime」商標。是依現有證
    據資料以觀，實難認定本件商標業經原告使用且在交易上已
    成為其服務之識別標識，而得不聲明前述不具識別性之部分
    不專用即准予註冊，所訴要無足採。
  4.至原告所舉另案經核准註冊之案例，核其商標圖樣與其指定
    使用之服務與本件商標皆不相同，案情各異，且依商標審查
    個案拘束原則，尚難比附援引，執為本件商標亦應整體圖樣
    核准註冊之論據。
  (三)「表演式銷售 Dramatic Selling及圖」商標部分：
  1.按「訴願之提起，應自行政處分達到或公告期滿之次日起30
    日內為之」為訴願法第14條第1 項所明定，逾期則原行政處
    分即歸確定，如仍對之提起訴願，依據同法第77條第2 款前
    段規定「提起訴願逾法定期間」者，應為不受理之決定。又
    「訴願之提起，以原行政處分機關或受理訴願機關收受訴願
    書之日期為準」，同法第14條第3 項復定有明文。
  2.本件原告因商標註冊事件，不服被告97年10月22日（97）智
    商0300字第09790754990 號核准審定書說明一之（七）所載
    商標圖樣中之「DRAMATIC SELLING、未經設計之表演式銷售
    」不在專用之列之處分，經由被告提起訴願。查被告之上揭
    審定書係於97年10月27日送達於原告，此有高雄郵局特投股
    普掛段區段投遞簽收清單等附原處分卷可稽。則原告提起訴
    願之期間應自97年10月28日起算30日，再以原告係向位於台
    北市之被告提起訴願，而其設籍於高雄市，有5 日之在途期
    間可資扣除，且該期間之末日並非星期日、紀念日或其他休
    假日，是其應於97年12月1 日前提出訴願，方為適法，而原
    告之訴願書卻遲至97年12月25日始經由被告提出訴願，此有
    被告之收文章可稽，是本件訴願顯已逾前開30日之不變期間
    ，經濟部所為訴願不受理之決定，核無違誤。原告此部分之
    起訴自非合法。
五、綜上所述，原處分機關依職權認定商標圖樣中之「未經設計
    之『秀場ShowTime』」不在專用之列，並逕予審定核准註冊
    ，核無違誤，訴願決定予以維持，亦無不合；另就「表演式
    銷售Dramatic Selling及圖」商標部分，訴願機關以其訴願
    已逾30日之不變期間，所為訴願不受理之決定，亦無違誤。
    原告訴請撤銷訴願決定及原處分關於認定系爭商標圖樣中「
    Dramatic Selling、未經設計之表演式銷售」及「未經設計
    之『秀場ShowTime』」不在專用之列部分，並命被告就該部
    分應為准予註冊之審定，前者（「Dramatic Selling、未經
    設計之表演式銷售」商標部分）為不合法，後者（「未經設
    計之『秀場ShowTime 』」部分）為無理由，均應予駁回。
六、據上論結，本件原告之訴一部為不合法，一部為無理由，爰
    依智慧財產案件審理法第1 條、行政訴訟法第107 條第1 項
    第10款、第98條第1 項前段，判決如主文。
中    華    民    國     98     年     9    月   24   日
                   智慧財產法院第二庭
                               審判長法  官  陳國成
                                     法  官  曾啟謀
                                     法  官  陳忠行
以上正本係照原本作成。
如不服本判決，應於送達後20日內，向本院提出上訴狀並表明上
訴理由，如於本判決宣示後送達前提起上訴者，應於判決送達後
20日內補提上訴理由書（須按他造人數附繕本）。
中    華    民    國     98     年     9    月   24   日
                                     書記官  陳士軒


司法院資訊處製作；財團法人民間司法改革基金會備份。
